臺灣臺北地方法院刑事判決　　　　　　　94年度易字第1249號
公　訴　人　臺灣臺北地方法院檢察署檢察官
被　　　告　乙○○
選任辯護人　林耀泉律師
　　　　　　王嘉斌律師
　　　　　　廖于清律師
被　　　告　甲○○
上列被告等因傷害等案件，經檢察官提起公訴（九十三年度偵續
字第六二號），本院判決如下：
    主  文
乙○○﹑甲○○共同以非法方法，剝奪人之行動自由，乙○○處
有期徒刑陸月，甲○○處有期徒刑肆月，如易科罰金，均以佰
元折算壹日。
如附表編號一至三所示本票均沒收之。
    事  實
一、戊○○及其經營之美體空間工程股份有限公司（下稱美體空
    間公司）因分別積欠丙○○（業經臺灣臺北地方法院檢察署
    檢察官以九十三年度偵續字第六二號為不起訴處分確定）借
    款及工程款共計新臺幣（下同）一百三十二萬七千三百八十
    二元，於民國九十一年九月二十六日書立借據、切結書，承
    諾於九十二年一月十五日、二月十五日各償還三萬元，九十
    二年三月至十一月間於每月十五日償還六萬元，九十二年十
    二月至九十三年八月間於每月十五日償還六萬元，其餘七萬
    零三百八十二元則於九十三年九月十五日償還，丙○○因認
    戊○○未積極還款，於九十二年二月二十八日簽訂債權讓與
    契約書，將上開債權轉讓予姨丈乙○○。乙○○為向戊○○
    催討債務，竟於九十二年三月十日下午二時許，夥同甲○○
    及其他三名真實姓名、年籍不詳之成年男子，共同基於妨害
    自由及普通傷害之犯意聯絡，由甲○○駕駛車號ＦＬ—○四
    二三號自用小客車載送乙○○及該三名真實姓名、年籍不詳
    之成年男子至臺北市○○○路一號五樓之十之戊○○所經營
    美體空間公司，甲○○隨即負責看守該公司大門，乙○○及
    該三名真實姓名、年籍不詳之成年男子則在公司內協力包圍
    戊○○以控制其行動，以此非法之方式剝奪戊○○之行動自
    由，復由乙○○及該三名真實姓名、年籍不詳之成年男子以
    徒手毆打戊○○之臉部、胸部及上腹部，使戊○○受有胸口
    、上腹部紅腫及唇部破皮瘀腫等傷害，以此方法逼迫戊○○
    交付其所有聯邦商業銀行第000000000000號金
    融卡，並告知金融卡密碼，甲○○即持該金融卡前往中山捷
    運站之國泰世華銀行第0000000000號自動櫃員機
    於當日下午四時十一分許提款一萬五千元後返回，乙○○等
    人再以毆打之方式逼迫戊○○書寫提款委託書及簽發如附表
    所示面額共計一百三十一萬二千三百八十二元之本票三紙，
    乙○○等五人始於同日下午四時二十分許離去。
二、案經戊○○訴由臺北市政府警察局中山分局報請臺灣臺北地
    方法院檢察署檢察官偵查起訴。
    理  由
一、訊據被告乙○○、甲○○固不否認丙○○於九十二年二月二
    十八日簽訂債權讓與契約書，將丙○○對告訴人戊○○之一
    百三十二萬七千三百八十二元債權轉讓予表姨丈即被告乙○○，被告甲○○因而於九十二年三月十日下午二時許，駕駛
    車號ＦＬ—○四二三號自用小客車載送被告乙○○與其他三
    名真實姓名、年籍不詳之成年男子至臺北市○○○路一號五
    樓之十之美體空間公司與告訴人商討債務，被告甲○○復持
    告訴人之金融卡至中山捷運站內自動櫃員機提款一萬五千元
    ，告訴人並簽發如附表所示本票三紙予被告乙○○等情，惟
    均矢口否認有何妨害自由及傷害犯行，被告乙○○辯稱該金
    融卡係告訴人主動交付予甲○○領款，伊等為求慎重其事，
    特別央請告訴人當場書寫提款委託書，又該三張本票亦係告
    訴人自願簽發，伊等絕無以傷害、剝奪行動自由等非法手段
    進行討債云云；被告甲○○則辯稱：伊當日坐在告訴人公司
    門口看報紙，對於公司內發生之事，均不知情，金融卡及密
    碼係告訴人主動交付、告知予伊代為領款，況告訴人於本院
    審理中亦已確認伊當天並無動手毆打告訴人云云。惟查：
  (一)上揭事實業據告訴人戊○○於警詢中指述：「（你因何事至
    本所製作筆錄？）因九十二年三月十日十四時許於我公司址
    北市○○○路一號五樓之十遭債權人丙○○尋不詳人士至公
    司討債不成，將我毆打成傷，並叫我交付財物。‧‧‧（對
    方乘何交通工具？）據事後我看閱樓下停車場監視錄影帶得
    知，該嫌共乘自小客車ＦＬ－０４３２號至公司，我確定為
    毆打及討債之人無誤。（你所稱之提款卡係何家銀行？卡號
    ？損失多少？）係聯邦銀行金融卡，卡號000－00－0
    000000號，事後得知損失一萬五千元。（該款項於何
    時地遭領取？）於九十二年三月十日十六時十一分許於世華
    銀行中山捷運站提款機領取一萬五千元，提款機號：000
    0000000號提款機。（你傷勢為何？）同馬偕醫院診
    斷書。（你期間是否簽本票？情況為何？共幾張？金額多少
    ？）我因為遭三人毆打故心生恐懼，遭強迫簽三張本票計四
    十五萬二張，四十二萬一張，合計一百三十二萬元。日期簽
    九十二年三月十日，還款日期未寫。」（見偵一卷第十七、
    十八頁）、於偵查中證稱：「（在九十二年三月十日當天情
    形？）我當天下午二點左右，獨自一人在公司，有人按電鈴
    來找我討債，我說沒錢，他叫我打電話籌錢。我就打電話給
    丁○○，向他表示有五個人上公司來討債。後來有人抓住我
    ，另外有個人搜我身，拿走我的聯邦銀行提款卡，並問我密
    碼，並打我胸口、臉部，我才告訴他密碼。並開保管條，代
    領ＡＴＭ，本票等文件」（見偵一卷第五五頁）等語纂詳，
    經核與告訴人戊○○於本院結證：「（九十二年三月十二日
    是否有到中山派出所報案？）有，因為十日我的行動被控制
    ，大約下午二時到四時，他們來要錢，共有五人來，‧‧‧
    ，（九十二年三月十日被告二人找你作何事？）他們來要錢
    。‧‧‧。（為何打你？）我說我現在的狀況，沒錢可還，
    我有跟他說，我和趙有簽書據，他們還是打我。（當日有無
    在被告面前簽文件？）本票三張及現金保管條，我在警局說
    的很清楚了。‧‧‧（你與趙的債務金額為多少？）一張是
    六十萬的支票，還有他要我到他家寫裝潢的錢，金額我不確
    定，但我有寫切結書及借據，上面有金額。（先有無將切結
    書及借據提供給警方？）有。（案發當天寫本票是否基於自
    由意志？）不是，我當天二個小時內都有被打，在簽本票之
    前至少已被打半小時。‧‧‧（你被打的中間有向何人求救
    ？）我打電話給丁○○。（有無向他說行動遭控制被打？）
    我用暗示的，我說趙的朋友來要錢，你也知道我現在的情況
    ，我當時有說你幫我向他們解釋，我問他有無空可過來一下
    ，劉要我繼續和他們解釋，他好像聽不太懂，他說看怎麼樣
    再打給他，因為劉知道我和趙有簽切結書，他還問我說你不
    是有簽切結書，他們為什麼還過來。（當天有無提款給被告
    二人？）沒有，我不願意給他們提款卡，但他們硬要我將提
    款卡拿出來，問我說有沒有錢，我說只剩一點我自己要用，
    但是他們還是要我的密碼，一直打我，打到後來我才將密碼
    告訴他們。‧‧‧（提示偵一卷第二七頁，確定當天所簽的
    本票是否為這三張？）那些字是我所寫的，我可以確認。‧
    ‧‧（提示偵一卷第三二頁，東西如何而來？）我請樓下的
    管理員，調出來，因為當天他們有開車進來。（你如何知道
    他們有開車來？提示偵卷三二頁）我被打後有下樓去找管理
    員，問他剛才有無看到那群人往那裡走，我和管理員談話後
    ，認定他們有開車，所以才去調，這張就是停車的收據。（
    提示偵卷第四七頁，為何會寫這東西？）是他們提完款上來
    後，要我寫這張。（是強迫你寫的嗎？）是。‧‧‧（今天
    之前有否看過在庭的甲○○及乙○○？當庭指認乙○○）乙○○當天有到，他發號施令，他也有打我，但打的比較少。
    （楊打你何處？）他以手掌打我的後腦部。‧‧‧（提示偵
    一卷二三至二四頁，是否你所指認的？）是。（剛才為何說
    沒有看照片？）我當時的記憶比較清楚，我確有指認。‧‧
    ‧（當天五人如何控制你行動？）年輕比較高的人站在門口
    ，其他四人圍著我不讓我出去。（提示偵二卷第三一至三五
    頁，翻拍照片中之人是何人，是否為被告二人？）這人是站
    在門口那人，因為他穿紅衣服我認得，他沒有動手。‧‧‧
    （當天有無向在庭的甲○○身高差不多的人在場？）只有穿
    紅衣的人身高最高，也和甲○○差不多高，紅衣的人沒打我
    。（甲○○說他當日有去你公司你有無意見？）可能他講的
    比較對，因為如果穿紅衣的人是甲○○我就認為他有可能在
    場。」等情大致相符（見本院卷第七十至七九頁），並經證
    人丁○○於本院證稱：「（劉有無打電話給你說趙來催債？
    ）當天下午二至三點時，打電話給我詳細日期我不記得，但
    是當天下午六時我有去他公司。‧‧‧（是否記得電話中他
    說什麼？）說趙的朋友到公司去談債務的事，請他還錢，戊○○問我有無空可以去他公司，他說他現在無法還清債，且
    債務還有問題沒有清，他說我知道他的情況要我去幫他解釋
    ，我說我在忙，趙以前也是他的朋友，且我也不認識趙及他
    的朋友，所以我想我去也沒有用，我就請他自己解決，有問
    題再打給我。（你和劉通電話中有無感覺劉被威脅？）我覺
    得怪怪的，因為劉說他和趙談好了，寫了切結書及借據，好
    像是分期償還，我覺得如果已經談好了，為何趙的朋友還會
    去他公司，我認為應該沒有大問題，所以我就沒有去。‧‧
    ‧（當天接到劉的電話有無覺得口氣怪怪？）有，因為劉平
    常和我講話聲音比較大，當天卻很小聲。」等情屬實（見本
    院卷第八十、八一頁），復有財團法人臺灣基督長老教會馬
    偕紀念社會事業基金會馬偕紀念醫院（下稱馬偕醫院）診斷
    證明書（見偵一卷第二二頁）、債權讓與契約書（見偵一卷
    第二五、二六頁）、如附表所示本票（見偵一卷第二七頁）
    、借據（見偵一卷第二八、三一頁）、切結書（見偵一卷第
    二九、三十頁）、停車收據（見偵一卷第三二頁）、聯邦銀
    行存摺（見偵一卷第三三至三四頁）、櫃員機交易明細表暨
    提款委託書（見偵一卷第四七頁）及自動提款機監視錄影畫
    面翻拍照片（見偵二卷第三一至三五頁）等資料附卷足憑，
    堪認告訴人指述被告乙○○夥同被告甲○○及不詳男子三人
    前往美體空間公司妨害其自由，並由被告乙○○及另不詳男
    子三人以毆打之方式討債等情，應非虛妄。
  (二)至告訴人雖於警訊中指證被告甲○○之身分證，並於九十三
    年六月十日偵查中指稱：「（甲○○說他沒有參與此事有何
    意見？）甲○○打我打的最多。」等語（見偵二卷第二七頁
    ），惟查，上開證詞係告訴人於案發後逾一年三月所為，且
    當日被告甲○○並未出庭應訊，而檢察官亦未提示被告甲○○口卡或照片供告訴人指認（見偵二卷第二七頁），參以告
    訴人戊○○經本院命當庭指認被告甲○○後證稱：「（提示
    偵二卷第三一至三五頁，翻拍照片中之人是何人，是否為被
    告二人？）這人是站在門口那人（提示偵一卷第二四頁，照
    片中之人是否為在庭的甲○○？）有點像。（此人是否為剛
    才指認的甲○○？）但是照片好像不是，因為當時穿紅衣服
    的人是瘦瘦的，現在的他比較胖，但是高度差不多。‧‧‧
    。（當時指認照片中的甲○○，為何今日認為不是在庭的甲○○？）因為身高不同。（當天有無像在庭的甲○○身高差
    不多的人在場？）只有穿紅衣的人身高最高，也和甲○○差
    不多高，紅衣的人沒打我。（甲○○說他當日有去你公司你
    有無意見？）可能他講的比較對，因為如果穿紅衣的人是甲○○我就認為他有可能在場。」等語（見本院卷第七七至七
    九頁），且被告甲○○於本院審理中坦承當日伊確實在場，
    身著紅衣並負責領錢等情明確（見本院卷第九二頁），足認
    告訴人戊○○於九十三年六月十日偵查中指述被告甲○○出
    手毆打伊，係因檢警未令其指認被告甲○○本人致有誤認，
    惟徵諸告訴人於警詢、偵查及本院審理中均坦承積欠丙○○
    債務共計一百三十二萬七千三百八十二元，且於本院審理中
    主動澄清被告甲○○於案發時站在公司門口，並未參與毆打
    伊（見本院卷第七七頁），衡情應無為逃避債務而設詞構陷
    被告二人之可能，況告訴人除誤指被告甲○○毆打伊外，就
    其餘情節在警偵訊及本院審理時之指述，均大致相符，又其
    於九十二年三月十日下午四時許被告乙○○等五人離去後，
    隨即於同日下午五時五十七分許前往馬偕醫院急診，經醫師
    診斷告訴人胸口（約五Ｘ七公分）、上腹部（十Ｘ七公分）
    紅腫、唇部破皮瘀腫，並於翌日（即九十二年三月十一日）
    前往臺北市政府警察局中山分局報案、製作筆錄，有臺北市
    政府警察局中山分局刑事案件報告單（見偵一卷第三之一頁
    ）、九十二年三月十一日警詢筆錄（見偵一卷第十七、十八
    頁）及馬偕醫院九十二年五月十二日馬偕醫急字第九二一二
    三八號函附急診病歷（見偵一卷第五一至五三頁）在卷足憑
    ，綜上足認告訴人於本院之證詞，核與事實相符，應可採信
    。
  (三)被告乙○○、甲○○雖辯稱伊等未逼迫告訴人交付金融卡，
    亦無脅迫告訴人簽發系爭本票云云；惟查，被告甲○○係在
    中山捷運站內之國泰世華銀行第0000000000號自
    動櫃員機進行提款，已如前述，該櫃員機所在地與告訴人公
    司即臺北市○○○路一號五樓之十不過幾步之隔，告訴人如
    未遭被告乙○○等人剝奪行動自由，衡情殊無可能先書寫提
    款委託書，再將金融卡及密碼等重要物件託付予僅有一面之
    緣之陌生人即被告甲○○進行提款；況依前開借據（見偵一
    卷第二八、三一頁）及切結書（見偵一卷第二九、三十頁）
    所載，丙○○原同意告訴人就告訴人個人借款六十萬元部分
    ，得以「在九十二年一月十五日及二月十五日各支付三萬元
    、九十二年三月至同年十一月間於每月十五日償還六萬元」
    之方式分期償還，就美體空間公司積欠之裝潢工程款六十一
    萬三千八百二十一元部分，得以「在九十二年十二月至九十
    三年八月間於每月十五日支付六萬元，於九十三年九月十五
    日再償還七萬零三百八十二元」之方式分期償還，而如附表
    所示本票並未記載到期日（見本院卷第二七頁），依票據法
    第二十四條第二項之規定，視為見票即付，如告訴人未遭被
    告乙○○等人毆打成傷復剝奪行動自由，斷無可能於公司瀕
    臨倒閉且籌措資金無著之窘境中，猶主動拋棄期限利益，簽
    發於九十二年三月十日到期之如附表所示面額共計一百三十
    一萬二千三百八十二元本票，堪認被告二人前開辯解，顯係
    事後卸責之詞，未為足取。被告甲○○另辯稱伊當日並未動
    手毆打告訴人，對於美體空間公司內發生之事均不知情云云
    ，惟查，被告甲○○自承當日駕駛車號ＦＬ—○四二三號自
    用小客車搭載被告乙○○及三名真實姓名、年籍不詳之成年
    男子至告訴人戊○○公司後隨即負責看守該公司大門，嗣並
    持告訴人金融卡至自動櫃員機領款一萬五千元等情明確，足
    認被告甲○○與被告乙○○等人間就妨害自由部分，有犯意
    聯絡及行為分擔，至其雖未出手毆打告訴人，惟其於告訴人
    被毆後不得已交出金融卡後持以提款，勾稽該等情節，已足
    以認定被告甲○○就傷害部分應有犯意聯絡，自應同負其責
    ，其徒以未參與毆打云云，試圖卸責，實無足取。
  (四)綜上所述，本件事證明確，被告乙○○、甲○○前開所辯，
    均難採信，其等犯行堪以認定，應依法論科。
二、按「刑法第三百零二條之妨害自由罪，係妨害他人自由之概
    括規定，如以使人行無義務之事，或妨害人行使權利為目的
    ，而其強暴、脅迫復已達於剝奪人行動自由之程度，即只成
    立本罪，不應再依同法第三百零四條論處」，有最高法院九
    十三年度台上字第三七二三號判決可資參照。經查，被告乙○○等五人為迫使告訴人償還債務，竟以非法之方式剝奪告
    訴人之行動自由，復為索債亦毆打告訴人成傷，進而逼迫告
    訴人戊○○交付金融卡及告知密碼，並書寫提款委託書、簽
    發如附表本票以為償債，核被告乙○○、甲○○所為係犯刑
    法第三百零四條第一項之剝奪人之行動自由罪及同法第二百
    七十七條第一項之傷害罪，又渠等所施強暴、脅迫已達於剝
    奪行動自由之程度，即不另論以刑法第三百零四條第一項之
    強制罪，公訴意旨認被告乙○○、甲○○應另成立強制罪，
    容有未洽，應予敘明。又被告乙○○、甲○○及該三名真實
    姓名、年籍不詳之成年男子就上開剝奪人之行動自由犯行，
    具有犯意聯絡及行為分擔，應依刑法第二十八條之規定，以
    共同正犯論；傷害部分，被告甲○○雖未出手毆打告訴人，
    惟其與被告乙○○等人間有犯意聯絡，推由被告乙○○等四
    人下手實施，已如前述，亦應以共同正犯論。又被告二人所
    犯剝奪人之行動自由罪及傷害罪，有方法結果之牽連關係，
    依刑法第五十五條之規定，應從較重之剝奪人之行動自由罪
    處斷。爰審酌被告乙○○、甲○○不思以民事訴訟等正當程
    序行使其債權，為逼迫告訴人還債，竟夥同他人剝奪告訴人
    行動自由並傷害其身體，且於事後未能坦承一切犯行，被告
    乙○○為首領謀議者，惡性較重，被告甲○○雖參與討債，
    惟未動手毆打告訴人，情節較輕，又告訴人所受傷勢尚非過
    重，及被告二人均無犯罪前科、品行、犯罪之動機、目的、
    所受之刺激、手段、智識程度等一切情狀，分別量處如主文
    所示之刑，並均諭知易科罰金之折算標準，以為儆懲。又如
    附表編號一至三所示本票係被告乙○○所有，因犯罪所得之
    物，業據被告乙○○供承在卷（見本院卷第二一頁），被告
    乙○○雖陳稱因搬家之故暫未尋獲該三紙本票原本等語（見
    本院卷第二十五頁），惟客觀上並無證據證明該三紙本票業
    已滅失，爰依刑法第三十八條第一項第三款之規定，併諭知
    沒收。
據上論斷，應依刑事訴訟法第二百九十九條第一項前段，刑法第
二十八條、第三百零二條第一項、第二百七十七條第一項、第五
十五條、第四十一條第一項前段、第三十八條第一項第三款，罰
金罰鍰提高標準條例第一項前段、第二條，判決如主文。
本案經檢察官王鑫健到庭執行職務
中　　華　　民　　國　　94　　年　　11　　月　　30　　日
　　　　　　　　　刑事第十四庭  審判長法　官  吳靜怡
                                      法  官  孫萍萍
                                      法  官  李家慧
以上正本證明與原本無異。
如不服本判決，應於判決送達後10日內，向本院提出上訴狀。
中　　華　　民　　國　　94　　年　　11　　月　　30　　日
　　　　　　　　　　　　　　　　書記官　林婉瑩
附表：
┌──┬──────┬────────┬────────┐
│編號│票號        │金額（新臺幣）  │發票日期        │
├──┼──────┼────────┼────────┤
│一  │第七一八五七│四十五萬元      │九十二年三月十日│
│    │五二號      │                │                │
├──┼──────┼────────┼────────┤
│二  │第七一八五七│四十五萬元      │九十二年三月十日│
│    │五三號      │                │                │
├──┼──────┼────────┼────────┤
│三  │第七一八五七│四十一萬二千三百│九十二年三月十日│
│    │五四號      │八十二元        │                │
└──┴──────┴────────┴────────┘
附錄本件論罪科刑法條：刑法第三百零二條第一項。
中華民國刑法第302條 (剝奪他人行動自由罪) 私行拘禁或以其
他非法方法，剝奪人之行動自由者，處5年以下有期徒刑、拘役
或300元以下罰金。
因而致人於死者，處無期徒刑或 7 年以上有期徒刑，致重傷者，
處 3 年以上 10 年以下有期徒刑。
第 1 項之未遂犯罰之。
